【裁判字號】    99,訴,636
【裁判日期】    991005
【裁判案由】    給付借款
【裁判全文】
臺灣臺南地方法院民事判決               99年度訴字第636號
原      告  甲○○
被      告  乙○○
訴訟代理人  張仁懷律師
上列當事人間請求給付借款事件，經本院於民國99年9月21日言
詞辯論終結，判決如下：
    主    文
原告之訴及假執行之聲請均駁回。
訴訟費用新臺幣萬壹仟貳佰陸拾元由原告負擔。
    事實及理由
一、原告起訴主張：
（一）兩造於民國85年間起同居，被告自兩造同居時起，即以做
      生意為由，向原告陸續調借金錢，93年間被告因有其他男
      友，遂向原告要求分手，原告則要求被告返還借款，幾經
      協商後在訴外人丙○○之見證下，被告同意給付原告新臺
      幣（下同）300萬元，其中160萬元於93年12月8日給付，
      並於2年內以每月最少3萬元之方式分期給付餘款140萬元
      ，以了結兩造之債權債務關係，並由被告書立切結書一紙
      為憑，詎迄今被告未付分文，為此提起本訴。
（二）被告抗辯於系爭切結書上簽名係出於原告之強暴、脅迫云
      云，原告否認之。又依系爭切結書，被告隔日應歸還借款
      160 萬元，卻反悔不支付，原告遂未搬出，也未積極向被
      告催討欠款，嗣後兩造共同購買臺南縣永康市○○○街71
      號之建物，原告出資約100萬元，被告出資約600萬，並非
      被告獨自出資購買。關於50萬購買土地部份，當初原告要
      登記農地一筆（地號：台南縣楠西鄉○○段70地號土地）
      給被告以便被告申辦農保，又恐被告日後不歸還土地，兩
      造遂協議，被告以50萬元購買該農地，惟日後甲方將50萬
      元還給被告，被告須無條件將農地歸還原告，兩造之意思
      根本不是買賣，該50萬元僅是擔保日後被告會將農地歸還
      原告，原告還將權狀拿給訴外人丙○○準備辦理過戶，但
      被告因為交新男友之關係，又向原告提出伊不要土地也不
      要50萬元，只要原告不再干涉伊的私生活。
（三）並聲明：1.被告應給付原告300萬元暨自支付命令繕本送
      達翌日起至清償日止，按年息百分之5計算之利息。2.願
      供擔保，請准宣告假執行。
二、被告之答辯：
（一）原告與被告同居期間，原告遊手好閒並無工作且無收入，
      平日均賴被告於小吃部上班維生，此由被告曾於92年8 月
      20日，以一次付清之方式用人民幣16萬5千元，向原告購
      買其與被告父親管貴才共有之廣東省梅縣華僑城B區商住
      樓25棟2號房地之產權，及與被告共有之廣東省華僑城香
      港華園商業廣場1040號電店之產權，及97年6月11日被告
      以50萬元向原告其所有坐落臺南縣南西鄉○○段70地號土
      地，及原告於99年1月15日向被告索取金錢未果，乃對被
      告施暴，而經鈞院核發保護令之經過，即足以證明，被告
      根本無資金可貸予被告。
（二）而系爭切結書則係被告在原告強暴、脅迫之下簽名、捺印
      ：被告於93年12月7日深夜12時許，自小吃部下班返回臺
      南縣新化鎮竹子腳147之197號住家，原告趁被告身心疲憊
      之際，向被告索取金錢，經被告拒絕後，原告竟藉故與被
      告大聲吵鬧，被告不堪其擾乃欲離家返回上班處休息，詎
      原告竟不顧被吵醒之小孩林管真在旁，至廚房取出菜刀一
      把站在門口，作勢要砍被告腦袋，以阻擋被告外出，並要
      求被告在其事先備妥之協議書上簽名、捺印，答應給付其
      3百萬元，否則將依刀砍死被告，然後殺死小孩並自殺，
      當時被告唯恐遭原告殺害，乃不得不再該紙切結書上簽名
      、捺印，俟被告簽捺完畢，原告又打電話邀訴外人丙○○
      至家中，在該紙切結書上見證欄上簽名，被告自得依民法
      第198條之規定，主張拒絕給付。
（三）縱認兩造於93年12月7日所簽定之切結書係屬有效，依時
      任兩造簽具系爭切結書時之證人丙○○之證詞：「（問：
      93年兩造簽切結書時被告同意付原告300萬元，是要清償
      欠原告的錢或是以原告要搬出去，兩造分手才付這300萬
      元？）答：清償債務並且原告也要搬出去。」足徵系爭切
      結書係以兩造分手，原告自兩造同居處所即臺南縣新化鎮
      全興里竹仔腳247之197號之住處搬走為條件之贈與契約，
      此外清償債務部分並非本件爭執之訴訟標的，併此敘明。
      然簽訂切結書後，原告並未依切結書之約定分開，仍然與
      兩造所生之女兒林管真繼續居住在臺南縣新化鎮竹子腳24
      7之197號租屋處，甚至到94年12月間被告獨力購置門牌號
      碼：臺南縣永康市○○○街71號之住處，兩造仍與林管真
      同時搬至該處同居，直到99年1月15日原告對被告施暴，
      被告向鈞院提出家暴保護令之聲請時，被告始與林管真搬
      離臺南縣永康市○○○街71號住處，而由原告繼續居住在
      臺南縣永康市○○○街71號，由此事實亦足以證明，原告
      迄未履行自被告所有住處搬離之條件，其條件未成就前被
      告亦無給付其300萬元之義務。
（四）97年6月11日原告為免其所簽發之支票因存款不足而遭退
      票，亟需現金50萬元，乃欲將其所有坐落臺南縣楠西鄉○○段第70地號之土地一筆，以50萬元之價格賣給被告，雙
      方經協議後，被告於簽協議書之當天給付原告現金50萬元
      ，原告則同意自此以後被告之私生活及起居，與原告互不
      相干，且如未將土地移轉登記予被告時，原告亦願無條件
      搬離大灣三街71號住處，除此原告並同意放棄被告於93年
      12月7日所簽立之切結書之權利，而主動將系爭切結書交
      付被告，由被告予以撕毀後丟棄於垃圾筒內，詎事後原告
      竟趁被告不知道之際，自垃圾筒內拾起該經撕毀之切結書
      ，自行予以黏貼後持為本件訴訟之憑據，且拒絕辦理前開
      土地所有權移轉登記之相關事宜。如前所述，93年12月7
      日所立之切結書，係以兩造分開為付款之條件，97年6月
      11日所立之協議書，亦以兩造分手為條件，就此重覆之行
      為，已足證明第一次切結之條件因未實現，才有第二次協
      議之存在，且因兩造均同意將第一次切結之內容廢棄，始
      生第二次之協議。
（五）並聲明：1.駁回原告之訴。2.如受不利判決，願供擔保，
      免予假執行。
三、本院依民事訴訟法第271條之1規定準用第270條之1規定，整
    理並協議兩造簡化爭點結果，兩造不爭執事項及爭執要點如
    下：
（一）兩造不爭執事項：
    1.原告持有日期為93年12月7日、具切結書人為被告、見證
      人為丙○○之切結書一紙，其內容為：「具切結書人與甲○○君身分證字號Ｚ000000000號即同居人之關係，現切結
      人願與林君分開並願無條件付給林君新台幣佰萬元正，
      並約定民國93年12月8日先付新台幣壹佰陸拾萬元正，再
      於二年內付清新台幣壹佰肆拾萬元正，每月萬元正（底
      價），具切結書人所生之女林管真歸由林君扶養監護，自
      立切結日起倆造互不相干。恐口說無憑，特立本切結書為
      據。」等語。
    2.兩造於97年6月11日簽立協議書，並經訴外人丙○○見證
      ，內容如下：「甲方甲○○乙方乙○○，雙方協議甲方一
      分捌厘位在楠西鄉○○段地號70號賣給乙方伍拾萬元整，
      到97年6月11日付清。往後乙方私生活起居，互不相干，
      如土地沒過戶給乙方，甲方無條件搬離大灣三街71號，不
      可干涉乙方，甲方如土地款伍拾萬元還給乙方，乙方無條
      件把土地歸還給甲方，特此約定，雙方絕無異議，此協議
      即時生效。」
    3.被告前曾因原告之家暴行為，向本院聲請保護令，並經本
      院核發99年度家護字第59號保護令在案。
（二）兩造爭執要點：
      原告依契約關係請求被告給付3,000,000元，是否有理由？
四、本院得心證之理由：
（一）原告主張兩造原為同居關係，被告於93年12月7日簽立切
      結書一紙，並由訴外人丙○○擔任見證人等語，業據其提
      出切結書影本為證，且為被告所不爭執，自堪信為真實。
      被告辯稱兩造於97年6月11日書立一紙協議書，亦由訴外
      人丙○○擔任見證人等情，據其提出協議書影本為證，且
      為原告所不爭執，亦堪信為真實。
（二）原告另主張被告依系爭切結書應給付原告300萬元云云，
      惟為被告所否認，辯稱系爭切結書及協議書均係以原告搬
      離兩造同居處所即臺南縣新化鎮全興里竹仔腳247之197號
      之住處為條件，而原告並未依約搬離，被告自無給付之義
      務等語，查：
    1.按解釋意思表示，應探求當事人之真意，不得拘泥於所用
      之辭句，民法第98條定有明文。又解釋契約，固須探求當
      事人立約時之真意，不能拘泥於契約之文字，但契約文字
      業已表示當事人真意，無須別事探求者，即不得反捨契約
      文字而更為曲解（最高法院17年上字第1118號判例參照）
      。又按解釋當事人之契約，應以當事人立約當時之真意為
      準，而真意何在，又應以過去事實及其他一切證據資料為
      斷定之標準，不能拘泥文字致失真意（最高法院39年台上
      字第1053號判例參照）。
    2.被告於93年12月7日所簽訂之切結書內容記載：「具切結
      書人（按:即被告）與甲○○君身分證字號Ｚ000000000號
      即同居人之關係，現切結人願與林君分開並願無條件付給
      林君新台幣佰萬元正…」等語，經證人丙○○於99年8
      月21言詞辯論期日到庭證述：「（問：兩造要分手約定誰
      要搬走？）約定原告要搬走。」、「（問：93年兩造簽切
      結書時被告同意付原告300萬元，是要清償欠原告的錢或
      是以原告要搬出去、兩造分手才付這300萬元？）清償債
      務並且原告也搬出去。」等語，證人丙○○係受原告之邀
      而擔任見證人，其與兩造並無親屬或其他特別關係，並無
      偏頗任何一造之虞，其證述應為可採。依證人丙○○所述
      及系爭切結書之文字記載，均可見被告書立系爭切結書同
      意支付原告300萬元，是以原告搬離兩造之住處為條件。
      再觀兩造於97年6月11日簽立之協議書記載：「甲方甲○○乙方乙○○，雙方協議甲方一分捌厘位在楠西鄉○○段
      地號70號賣給乙方伍拾萬元整，到97年6月11日付清。往
      後乙方私生活起居，互不相干，如土地沒過戶給乙方，甲
      方無條件搬離大灣三街71號，不可干涉乙方，甲方如土地
      款伍拾萬元還給乙方，乙方無條件把土地歸還給甲方，特
      此約定，雙方絕無異議，此協議即時生效。」等語，亦再
      次論及原告搬離之事，益足徵被告於93年12月7日所簽訂
      之切結書同意支付原告300萬元，係以原告須搬離為條件
      ，嗣因原告未依約搬離，兩造於97年6月11日簽立之協議
      書才就此問題再為約定。綜上，被告抗辯93年12 月7日簽
      訂之切結書係以原告搬離兩造同居處所即門牌號碼：臺南
      縣新化鎮全興里竹仔腳247之197號建物搬走為條件等語，
      依上開證據調查結果，應為可採。
    3.按附停止條件之法律行為，於條件成就時，發生效力；附
      解除條件之法律行為，於條件成就時，失其效力。民法第
      99條第1、2項有明文規定。經查，原告自承其於被告書立
      上開切結書後，並未搬離兩造租屋處即門牌號碼：臺南縣
      新化鎮全興里竹仔腳247之197號建物，且於94年12月間被
      告購買門牌號碼臺南縣永康市○○○街71號之建物，並搬
      到該處居住後，原告亦搬至該處居住，迄今尚未搬離等情
      ，是系爭切結書之停止條件並未成就，依前揭條文規定，
      系爭切結書尚未發生效力，原告主張依系爭切結書請求被
      告給付300萬元，自屬無據。
五、從而，原告依系爭切結書請求被告給付300萬元，為無理由
    ，應予駁回。原告之訴既被駁回，其假執行之聲請亦失所依
    附，應併予駁回。
六、本件事證已明，兩造其餘主張、陳述及攻擊、防禦方法，及
    未經援用之證據，均與本判決所為前開判斷不生影響，爰不
    一一論述，附此敘明。
七、按訴訟費用，由敗訴之當事人負擔；法院為終局判決時，應
    依職權為訴訟費用之裁判，民事訴訟法第78條及第87條第1
    項分別定有明文。經核本件訴訟費用額為31,260元（包含第
    一審裁判費用30,700元、證人旅費560元），應由敗訴之原
    告負擔，爰依上開規定確定原告應負擔之訴訟費用如主文第
    2 項所示。
八、據上論結，本件原告之訴為無理由，依民事訴訟法第78條、
    第87條第1項，判決如主文。
中    華    民    國    99    年    10    月    5    日
                  民事第二庭    法  官  翁金緞
以上正本係照原本作成。
如對本判決上訴，須於判決送達後20日內向本院提出上訴狀。如
委任律師提起上訴者，應一併繳納上訴審裁判費。
中    華    民    國    99    年    10    月    5     日
                                書記官  彭建山

司法院資訊處製作；財團法人民間司法改革基金會備份。
